臺灣高等法院民事判決　九十年度上易字第六七四號
　　上　訴　人　甲○○
　　訴訟代理人　何身長
　　上　訴　人　乙○○
右當事人間減少價金事件，兩造對於中華民國九十年七月三十一日臺灣士林地方法院
八十七年度訴字第九四一號第一審判決各自提起上訴，本院判決如左：
    主     文
原判決關於命甲○○給付金額超過新台幣參拾伍萬捌仟壹佰柒拾肆元本息部分，及該
部分假執行之宣告，既命甲○○負擔訴訟費用之裁判均廢棄。
右開廢棄部分，乙○○在第一審之訴及假執行之聲請均駁回。
甲○○其餘上訴駁回。
乙○○上訴駁回。
第一審關於命甲○○負擔訴訟費用部分，及第二審訴訟費用關於甲○○上訴部分，由
甲○○負擔廿分之十九，餘由乙○○負擔。第二審訴訟費用關於乙○○上訴部分，由
乙○○負擔。
    事實及理由
一、乙○○起訴主張其於八十六年二月二十二日，向甲○○購買其所有座落台北市北
    投區○○○路二三四之四號三樓房地（以下簡稱系爭房地），總價款新台幣（以
    下同）六百二十五萬元，雙方於八十六年四月十四日給付尾款並點交系爭房地。
    惟乙○○嗣後於八十六年七月，發現系爭房屋竟有傾斜達十二至十五公分之瑕疵
    。甲○○於委託仲介公司代理仲介買賣時，竟刻意隱瞞不告知該屋有鄰損傾斜、
    龜裂等情狀，且系爭房屋因傾斜之瑕疵已減少二百五十萬元之價值，為此，爰依
    物之瑕疵擔保法律關係請求減少買賣價金二百五十萬元，並請求甲○○返還乙○
　　○已給付之減價金額二百五十萬元及自起訴狀繕本送達之翌日起至清償日止之法
　　定遲延利息，台北市建築師公會竟以經乙○○以木板裝修調整後之高低差做為鑑
　　估之基準，則顯然與甲○○讓售交屋時之傾斜狀況高低差達十公分以上之事實不
　　符，且未審酌本件房屋傾斜、地基不均勻沉陷等事實，所造成房地交易價值之含
　　修復費用、經濟價值、景觀價值、買方購買意願等全部狀況，是其鑑定報告顯非
　　客觀公平之鑑定，況八十二年間因大都市營造工程股份有限公司（以下簡稱大都
　　市公司）施工建築瑞市大樓致造成系爭房屋傾斜，該公司於八十四年間達成協議
　　亦賠償甲○○五十七萬三千五百十六元，原審採信故認定僅減少三十七萬九千零
　　三十元價值，自非正確等語，爰聲明(一)原判決不利部分廢棄。(二)右開廢棄部分，
　　甲○○應給付乙○○二百十二萬零九百七十元及自八十七年九月十九日起至清償
　　日止，按年息百分之五計算之利息。(三)乙○○願供擔保請准宣告假執行。(四)駁回
　　甲○○之上訴。（原審判令甲○○應給付乙○○三十七萬九千零三十元本息，乙
　　○○不服提起上訴，甲○○亦提起上訴。）
二、甲○○則以：系爭房屋因大都市公司施工建築造成傾斜之事實，甲○○早已告知
　　仲介人員陳怡寧，陳怡寧業已告知乙○○，乙○○亦早已知悉，故系爭房屋以顯
　　然低於市價行情之金額成交，足證甲○○並無隱瞞之意，且衡諸經驗常情，仲介
　　商及購屋者必親赴現場調查價格行情、房屋現況，就系爭房屋傾斜事實誠無不知
　　之可能；縱認乙○○訂約時並不知悉傾斜事實，惟其起訴主張減少價金應給付二
　　百五十萬元云云，亦浮誇不實，伊主張應採用之財團法人中華科技經濟鑑測中心
　　（以下簡稱中華鑑測中心）之鑑定報告，顯有瑕疵，不足採信。另大都市公司施
    工建築瑞市大樓致造成系爭房屋傾斜，該公司於八十四年間達成協議固賠償甲○
　　○五十七萬三千五百十六元，惟均已用於修復房屋門窗、水管，且台灣省土木技
　　師公會鑑定其中一項自行僱工修護費用二萬零八百五十六元，甲○○業已支付，
　　縱命給付亦應由命給付額中扣除，至於傾斜是整個社區的問題，無法修復等語資
　　為抗辯。
三、乙○○起訴主張其於八十六年二月二十二日，經由仲介公司仲介，以六百二十五
    萬元之價格向甲○○購買系爭房地，雙方並已於八十六年四月十四日給付尾款，
    點交系爭房地完畢，系爭房屋有傾斜之狀況，業據其提出不動產買賣合約書、買
    賣仲介專任委託書影本、臺灣省土木技師工會建物現況調查記錄表、臺北市建築
    師公會鑑定報告書等在卷足憑，復為甲○○所不爭執（僅爭執乙○○購買時已知
    系爭房屋有傾斜，詳如下述），自堪信此部分主張為真實。
四、按所謂物之瑕疵，係指存在於物之缺點而言，凡依通常交易觀念，或依當事人之
    約定，認為物應具備之價值、效用或品質而不具備者，即為物有瑕疵（最高法院
    七十三年台上字第一一七三號判例意旨參照）。物之出賣人，對於買受人應擔保
    其物依第三百七十三條之規定危險移轉於買受人時，無滅失或減少其價值之瑕疵
    ，亦無滅失或減少其通常效用或契約預定效用之瑕疵，但減少之程度無關重要者
    ，不得視為瑕疵，民法第三百五十四條第一項定有明文。查房屋傾斜，會造成門
    窗變形、牆面龜裂、水管破裂等損壞現象，房屋之耐用年限，亦因此減短，此為
    吾人於社會生活上可得之經驗，因此乙○○主張該屋因傾斜，造成該屋有效用上
    之瑕疵等語，應可採信。乙○○主張因系爭房屋傾斜之瑕疵，有減少房屋之效用
    及交易價格之重大瑕疵，依瑕疵擔保之規定，減少價金二百五十萬元，請求甲○
    ○返還該二百五十萬元及法定利息，甲○○抗辯乙○○於訂定系爭房地之買賣契
    約時，業已知悉系爭房屋有傾斜之瑕疵，故毋庸負瑕疵擔保之責任云云。經查：
  (一)甲○○抗辯其於簽約前，已告知仲介人陳怡寧該屋有傾斜瑕疵，乙○○於交付房
    屋之前已知悉該屋之瑕疵云云。惟查，證人陳怡寧於原法院審理時證稱：「（你
    當初知道房子有問題？）我們只知道屋頂有漏水，我有與冷媽媽談過，屋頂須修
    好才賣，我沒有接觸到買方乙○○。」「漏水在二手房屋買賣乃常見，通常只是
    要求屋主修護即可。委託書是我簽的，記載以固定屋交屋，即以房屋之現況，不
    作任何修改房屋，我與甲○○之媽媽至樓上探查漏水原因時，並未聽到樓上有談
    及房屋傾斜。且仲介若聽到傾斜即避之唯恐不及。」「（兩次之委託，委託價為
    何由七百二十萬降至六百二十五萬成交？）賣方要賣高，買方要買低，仲介就是
    要將兩方之價差拉近。」（見原審卷第二○八、二○九頁），足見證人陳怡寧並
    不知悉系爭房屋有傾斜之瑕疵，亦並未告知乙○○系爭房屋有傾斜之瑕疵。另乙
    ○○雇用之裝潢工程負責人黃國華亦證稱「．．先作天花板等工程，沒有注意到
    水平問題，最後我們做組合傢俱時發現不管如何組裝都不行靠牆，我通知徐小姐
    ，她很訝異就馬上過來，她有問我為什麼會這樣，我當時判斷房屋可能是傾斜沒
    有水平。她很驚訝並說有什麼方式可以解決，我說可以搭一個架子把水平抓出來
    後再做；她當時沒有辦法接受」（見本院卷第四十五頁），足證乙○○確實不知
    系爭房屋有傾斜之瑕疵。
　(二)甲○○雖辯稱系爭房屋因大都市公司施工建築瑞市大樓鄰損事件，造成系爭房地
　　所在之兩排連棟式房屋五十餘戶發生門窗變形、牆壁龜裂、傾斜、、、等損害，
　　轟動一時，本係眾所周知之事實，系爭房地亦因此降價出售，而乙○○本身任職
　　德明商專，其堂弟服務於仲介公司，其夫係馬偕醫院心臟科醫師，均有相當之知
　　識水平，及社會智識經驗，既自承去現場看屋兩次，自應發現系爭房屋有傾斜情
　　事。惟衡諸常情，出賣人開列不動產欲出售之價格與實際成交價格未必相同，尚
　　難僅憑價格差異，即足認乙○○知悉系爭房屋有傾斜瑕疵。且甲○○既自陳前揭
　　鄰損事件發生於八十二年，迄八十四年間始達成協議，而此距乙○○購買系爭房
　　地既已經過約二年期間，乙○○又並非長久居住附近之人，尚難以甲○○所稱損
　　鄰事件轟動一時，即證明乙○○於交屋前已知悉系爭房屋有傾斜情事；況且房屋
　　是否有傾斜，須經過測試始能判斷，且系爭房屋之傾斜約二至十公分，此有臺北
　　市建築師公會鑑定報告書在卷可稽，自難僅以肉眼從房屋之外觀判斷，甲○○辯
　　稱乙○○與其丈夫均有相當之知識水平及社會智識經驗，亦去現場看屋兩次，自
　　應發現系爭房屋有傾斜情事云云，並非可採。
五、按買賣因物有瑕疵，而出賣人依民法第三百五十四條至第三百五十八條規定，應
    負擔保之責者，買受人得解除其契約，或請求減少其價金，民法第三百五十九條
    前段定有明文。經查，系爭房屋既有傾斜之瑕疵，復為乙○○於訂定買賣契約時
    所不知，已如前述，故出賣人即甲○○仍應就系爭房屋之上述傾斜瑕疵負擔保責
    任。是則，乙○○本於民法第三百五十九條規定，請求減少價金，於法即無不合
    。
六、查系爭房屋因傾斜而減少價值之部分，經原審法院依兩造之聲請囑託臺北市建築
　　師公會綜合系爭房屋因傾斜造成之交易損失（含修復所需費用、經濟價值、景觀
　　價值）為鑑定，其鑑定結果認為：「本案經現場勘驗，及省土木技師公會、中華
　　鑑測中心等二冊鑑定報告書分析，並參研兩造意見。有關本案鑑定標的物因鄰房
　　施工致房屋傾斜損害，造成價差約為三十七萬九千零三十元。」有該公會九十年
　　七月二十日鑑定報告書附卷可查（證物外放）。乙○○主張台北市建築師公會竟
　　以經乙○○以木板裝修調整後之高低差做為鑑估之基準，則顯然與甲○○讓售交
　　屋時之傾斜狀況高低差達十公分以上之事實不符，且未審酌本件房屋傾斜、地基
　　不均勻沉陷等事實，所造成房地交易價值之含修復費用、經濟價值、景觀價值、
　　買方購買意願等全部狀況，是其鑑定報告顯非客觀公平之鑑定，況八十二年間因
　　大都市公司施工建築瑞市大樓致造成系爭房屋傾斜，該公司於八十四年間達成協
　　議亦賠償甲○○五十七萬三千五百十六元，故原審認定僅減少三十七萬九千零三
　　十元價值，自非正確等語，惟查：
　(一)有關室內牆面、地坪之傾斜不平，一般可藉裝潢整修予以改善，而工程修復補強
　　費為一萬二千一百四十一元，而自行僱工修復費用補貼為「二萬零八百五十六元
　　」，房屋傾斜損壞修復費用共計三萬二千九百九十七元，有鑑定報告第四頁可按
　　，而中華鑑測中心認自行僱工修復費用亦為「二萬零八百五十六元」，（見本院
　　卷第六十頁），與台灣省土木技師公會認定均相同，惟中華鑑測中心在建物修復
　　補償費認除上開費用外，尚包括有房屋傾斜、沈陷致價值折損之賠償十三萬八千
　　四百五十元，故列建物修復補償費共為十七萬一千四百四十七元，惟此部分十三
　　萬八千四百五十元應列在非工程性補償，故列於此處（即指建物修復補償費），
　　有計二次損失之嫌，應剔除十三萬八千四百五十元納入非經濟性補償，又中華鑑
　　測中心所列之經濟損失、景觀損失是比較抽象的東西，房屋因傾斜損壞，除損壞
　　部分之修復補強外，仍有不能扶正復舊之價值補償，另依其使用不便之程度，額
　　外給予重建工程造價百分之六十之價值補強（非工程性補償），為三十四萬六千
　　零三十三元等語，亦據張祚傑建築師證稱屬實（見本院卷第五十八頁、見鑑定報
　　告第五頁），則台北市建築師公會鑑定將中華鑑測中心所列之經濟價值減損等十
　　三萬八千四百五十元從建物修復補償費予以剔除，並將所謂經濟價值減損改列非
　　工程性補償，不採供需變動不穩定之市場波動之交易計算之經濟損失、景觀損失
　　，改採較具體計算之非工程性補償計算，應較中華鑑測中心所列之經濟價值損失
　　、景觀損失為可採，故乙○○主張應依中華鑑測中心鑑定之修復金額為十七萬一
　　千四百四十七元，並加計屋屋經濟價值損失一十四萬八千二百二十四元，景觀價
　　值交易損失為二十六萬九千一百十九元，合計五十八萬七千七百九十元云云，尚
　　無足採。
  (二)另台北市建築師公會係根據原始主建物的傾斜率七十九分之一，估計回復至水平
    狀況而為鑑定非工程性補償，業據證人建築師張祚傑證稱屬實（見本院卷第五十
    七頁），而乙○○主張台北市建築師公會上開非工程性補償雖以傾斜率七十九分
    之一為計算，惟據公會自行提出鑑定文件，系爭房屋之傾斜率有高達五十一點四
    分之一，何以傾斜率七十九分之一為計算標準云云，（見本院卷第七十五頁、六
    十八頁），惟查「台北市建築師公會鑑定當時系爭房屋內部已經裝潢過了，屋內
    已經墊高過了。我們利用裝潢過的室內作水平差的測量，我們無法做到『原始的
    水平差』，我們測的點並不會在同一個房間內測我們一般左邊找一點，右邊找一
    點然後作一個高差，例如鑑定報告書的六號就在中間門的外側，九號在系爭房屋
    臥室內（鑑定報告書第六頁）屋內有些地方地板鋪設有些房間沒有鋪設地板。另
    外七、八號通通也都在室內高低差也很大，二與四點及二與六點間傾斜度則差距
    較小，也可能是舖設地板未舖平，另『土木技師公會』測時是『原始狀況』他們
    就外觀水平測量，而我們去鑑定時本來是打算用屋外水平測量，但是有人加蓋鐵
    窗所以無法使用水平測量。最後我們認為土木技師公會的鑑定可採，因為我們是
    就屋內以裝潢過的情形測量，不易正確非原始狀況等語，亦據證人即黃文生建築
　　師證稱屬實（見本院卷第八十一頁），則土木技師公會於訴訟前就原始狀況外觀
　　而為水平觀察認最大傾斜度為七十九分之一（見外放鑑定報告第四十八頁），自
　　較為可採，故台北市建築師公會採用上開最大傾斜度為七十九分之一而為鑑定非
　　工程性補償金額三十四萬六千零三十三元，並無不當，乙○○所稱台北市建築師
　　公會鑑定不可採信云云，非有理由。
  (三)綜上，系爭房屋因傾斜而得請求之賠償金額為三十七萬九千零三十元，惟甲○○
    抗辯其已支出自行僱工修護費用的補貼二萬零八百五十六元，此部分款項應予扣
    除，而乙○○對其已支出上開款項並不爭執（見本院卷第九十九頁），故扣除上
　　開金額後，乙○○所得請求減少價差之金額應為三十五萬八千一百七十四元。
七、綜上所述，乙○○依民法第三百五十九條之規定，主張因系爭房屋傾斜而減少價
　　金，甲○○受領該部分之價款，雖初有法律上之原因，然因乙○○行使價金減少
　　請求權後已不存在，係屬不當得利，乙○○依民法第一百七十九條之規定請求於
　　三十五萬八千一百七十四元之範圍內，及自起訴狀繕本送達之翌日即八十七年九
　　月十九日起至清償日止，按週年利率百分之五計算之利息，自為有理由，應予准
　　許，至於逾越上開部分之請求，為無理由，應予駁回。假執行之聲請亦失所附麗
　　，應併予駁回之。原審就超過上開應准許部分，為甲○○敗訴之判決，並為假執
　　行之宣告，自有未洽。甲○○上訴意旨就此部分指摘原判決不當，求予廢棄改判
　　，為有理由。至於上開應准許部分，原審判命甲○○給付，並為假執行之宣告，
　　核無違誤，上訴意旨就此部分仍執陳詞，指摘原判決不當，求予廢棄，為無理由
　　，應駁回其上訴。而原審為徐斐敗訴之判決，及駁回其假執行之聲請，並無不合
　　，上訴意旨仍指摘原判決不當，求予廢棄改判，為無理由，應予駁回。
八、兩造其餘之攻擊防禦方法與所舉未經援用之證據，經本院斟酌後，認均與判決結
    果不生影響，爰不予一一論駁，附予敘明。
九、據上論結，甲○○上訴為一部有理由，一部無理由，乙○○上訴為無理由，依民
　　事訴訟法第四百四十九條第一項、第四百五十條、第七十八條、第七十九條但書
　　，判決如主文。
中　　　華　　　民　　　國　　九十一　　年　　　八　　　月　 　 六　 　 日
　　　　　　　　　　　　　　　　　 民事第十五庭
　　                                   審判長法　官　劉　靜　嫻
　　　                                       法　官　陳  昆  煇
　　　　　　　　　　　　　　　　　　　　　　 法　官　李　錦　美
右正本係照原本作成。
甲○○不得上訴。
乙○○如不服本判決，應於收受送達後二十日內向本院提出上訴書狀，其未表明上訴
理由者，應於提出上訴後二十日內向本院補提理由書狀（均須按他造當事人之人數附
繕本）上訴時應提出委任律師或具有律師資格之人之委任狀；委任有律師資格者，另
應附具律師及格證書及釋明委任人與受任人有民事訴訟法第四百六十六條之一第一項
但書或第二項（詳附註）所定關係之釋明文書影本。
中　　　華　　　民　　　國　　九十一　　年　　　八　　　月　 　 七　 　 日
　　　　　　　　　　　　　　　　　　　　　　 書記官　明　祖　全
附註：
民事訴訟法第四百六十六條之一（第一項、第二項）：
對於第二審判決上訴，上訴人應委任律師為訴訟代理人。但上訴人或其法定代理人具
有律師資格者，不在此限。
上訴人之配偶、三親等內之血親、二親等內之姻親，或上訴人為法人、中央或地方機
關時，其所屬專任人員具有律師資格並經法院認為適當者，亦得為第三審訴訟代理人
。
